【裁判字號】    94,上訴,4056
【裁判日期】    950921
【裁判案由】    偽造文書等
【裁判全文】
臺灣高等法院刑事判決                94年度上訴字第4056號
上  訴  人
即  被  告  乙○○
                    （現於臺灣岩灣技能訓練所執行中）
上列上訴人因偽造文書等案件，不服臺灣板橋地方法院93年度訴
字第1627號，中華民國94年7月25日第一審判決（起訴案號：臺
灣板橋地方法院檢察署91年度偵字第17194號），提起上訴，本
院判決如下：
    主  文
原判決撤銷。
乙○○共同行使偽造私文書，足以生損害於他人，處有期徒刑陸
月，如易科罰金以參佰元折算壹日。如附表所示之偽造「黃藝萍
」署押共陸枚均沒收。
    事  實
一、乙○○於民國88年4月21日後之某日，在不詳處所拾得黃藝
    萍（後改名為丙○○）所遺失之身分證後，竟意圖為自己不
    法之所有，將該身分證侵占入己（侵占部分已罹追訴權時效
    ，詳如後述）。繼夥同有偽造文書、詐欺犯意聯絡之姓名年
    籍不詳成年女子，基於為自己不法所有之意圖，於88年10月
    14日，共同持前開黃藝萍之身分證至臺北縣三重市忠孝橋下
    某機車行購買機車（起訴書誤載為向佳昌公司購買），並向
    同市○○○路342號佳昌機車有限公司（下稱佳昌公司）辦
    理貸款方式為之，由乙○○向該公司之承辦人員偽稱該不詳
    身分之成年女子即是「黃藝萍」，欲分期付款購買輕型機車
    一輛，並推由該不詳成年女子在如附表所示之空白分期付款
    附條件買賣契約書上申購人簽章欄、切結書上立切結書人（
    即承購人）欄、空白本票上發票人欄內偽造「黃藝萍」之簽
    名及指印後，持前開偽造之附條件買賣契約書、切結書表示
    購車之意，交付予佳昌公司之人員，約定由佳昌公司先付全
    額機車款約新臺幣（下同）二萬餘元給上開機車行後，由該
    機車行逕將車牌號碼TYM-052號輕型機車一輛交付給乙○○
    與假冒黃藝萍之人騎用，乙○○與該假冒黃藝萍之人則自88
    年11月15日起，分12期，於每月15日繳付2,830元予佳昌公
    司，足生損害於丙○○及佳昌公司。乙○○等以上述假冒方
    法辦理機車分期付款買賣，致使佳昌公司承辦人員不疑有他
    ，誤信係丙○○本人承購機車，陷於錯誤，依約給付款項給
    機車行後，乙○○等2人即由該機車行取得車牌號碼TYM-
    052號輕型機車一輛供己騎用，詎乙○○等除為取得機車而
    繳納頭期款後即不再繳付任何一期款項，佳昌公司依渠等所
    留地址、電話追索，亦尋無乙○○之人，至此始知受騙。嗣
    於91年7月11日晚上10時許，乙○○因騎乘擅自改掛DIQ-012
    號車牌之前揭機車，途經臺北市文山區福和橋機車引道時為
    警攔檢查獲，循線查知上情。
二、案經丙○○、佳昌公司經理甲○○訴由臺北市政府警察局文
    山第二分局報請臺灣板橋地方法院檢察署檢察官偵查起訴。
    理  由
一、訊據被告乙○○固坦承於上揭時、地，確有以連帶保證人之
    身分與佳昌公司簽立前開分期付款附條件買賣契約書、切結
    書、空白本票之事實，惟矢口否認有何行使偽造私文書、詐
    欺等犯行，辯稱：伊並無侵占「黃藝萍」之身分證，當時伊
    與丙○○係男女朋友關係，是丙○○要買機車，但沒有錢，
    才找伊幫忙出頭期款，而且前述分期付款附條件買賣契約書
    、切結書、空白本票上「黃藝萍」之簽名、指印，並非伊所
    為，至於是何人簽名、捺印伊不知道，黃藝萍打電話叫伊過
    去對保時，伊看到旁邊「黃藝萍」的名字已經簽了，伊一看
    是黃藝萍的字跡，就在文件上簽字，後來沒多久，伊與黃藝
    萍二人就吵架，黃藝萍就說要把機車還給伊，並且由伊負責
    繳款，待繳完款後再將機車過戶到伊名下，隨後伊就入監服
    刑，所以機車仍由伊使用云云。然查：
(一)、被告自承於前述時、地，確有以連帶保證人之身分與佳昌公
    司簽立前開分期付款附條件買賣契約書、切結書，並於空白
    本票上簽名之事實，此經原審將上開文件送請內政部警政署
    刑事警察局鑑定結果，其中分期付款附條件買賣契約書上「
    乙○○」簽名下指紋，經比對結果，與被告之指印相符，又
    分期付款附條件買賣契約書、切結書、空白本票上之「乙○○」簽名筆跡亦屬相符，有該局94年3月4日刑鑑字第094008
    760號鑑定書附卷可資參佐，足認被告此部分之自白，應屬
    可信。
(二)、證人黃藝萍於原審審理時結證：伊與被告並不認識，只是因
    前於87年間在林森北路之貝斯特KTV上班時，被告曾經多次
    到店消費而有點面熟，伊於88年底係住在臺北縣汐止市○○
    路110巷8弄1號6樓，並不知機車付款資料上所載之地址臺北
    縣永和市208號3樓是什麼地方，也不知00000000、00000000
    之電話號碼，更不認識該二支電話之申請使用人劉學禮、鄭
    開良；而其身分證係88年4月間不小心遺失的，且於遺失後
    之88年5月3日就去辦理補發新證，除了本件外，還有被冒名
    申請手機、信用卡等情事，所以在申請補發身分證時，也一
    併申請更改姓名，連身分證統一編號也更換等語（見原審94
    年7月11日審判筆錄第3至6頁），並有補領身分證申請書附
    卷為證，是黃藝萍原持用之「黃藝萍」身分證確有遺失情事
    ，而其與被告並非朋友關係，更無同意被告以其名義購買機
    車、辦理分期付款等事項，業據證人黃藝萍證述詳明。
(三)、證人甲○○於偵查中證稱：這台機車是在三重忠孝橋下之機
    車行賣的，找我們公司辦理貸款，由我們公司之業務員去對
    保，在該機車行裡面對保（見台北地院卷第150頁背面、151
    頁）。本件簽約是一定要購買人及保證人到場簽約。（偵卷
    第49頁背面）再佳昌公司在對保時，不可能二個人要買車，
    卻只有一人出面簽名對保。本件申請書所載觀之，應是男女
    各填自己的資料，後來是因為被告等已三期沒繳錢，佳昌公
    司才依申請書上的地址、電話去查訪，但所留的地址雖有人
    設籍，但並沒有被告或「黃藝萍」之人，家用電話也是空號
    ，行動電話都打不通，一直到前往臺北縣汐止市○○路110
    巷8弄1號6樓才找到黃藝萍，當時黃藝萍即表示是身分證遭
    人冒用，也馬上由佳昌公司的人員陪同到臺北縣政府三重分
    局厚德派出所報案，類似本件的情形雖然很少，但佳昌公司
    先前還是有發生過冒名簽約的事，本件是第二件等語，業經
    證人即擔任佳昌公司經理之甲○○於審理時亦結證綦詳（見
    原審94年7月11日審判筆錄第7至10 頁），可見被告所留之
    聯絡住址及電話等資料，除黃藝萍之設籍地址因須併予提示
    身分證核對而無從偽冒外，均非真實。再參諸卷附之分期付
    款附條件買賣契約書、切結書、空白本票、催告函等影本各
    一件，足證被告與冒名「黃藝萍」之人確有向佳昌公司貸款
    購買機車卻未依約定繳款即隱匿無蹤之事實，已屬無訛。
(四)、再從被告之供詞論斷：
１、被告於警詢中供陳：該輕機車係伊購買，車主登記為黃藝萍
    ，車子是要買給黃藝萍當交通工具，契約書上乙○○之簽名
    、捺印係伊本人，而黃藝萍的伊不知道。（見91年度偵字第
    17194號卷第5頁），另於偵查中亦供，黃藝萍之名字，伊不
    清楚何人所簽（見同卷第31頁）於原審訊問時又供：黃藝萍
    打電話叫我過去對保，我看到旁邊黃藝萍的名字已經簽了，
    我看是黃藝萍之字跡，所以我就簽。（見原審台北地院卷第
    69頁）復供：機車是黃藝萍跟我說，她每天要回汐止，坐公
    車不方便，需要機車，也沒有保人，希望我幫她作保，當天
    確實是我們二人去機車行，錢不夠，我曾經跑回去拿錢，我
    承認機車是我去黃藝萍住處牽回來。（原審台北地院卷第88
    頁）
２、被告於本院準備程序中供稱：伊簽保證人時，黃藝萍之名字
    已簽妥，伊無看到其本人簽名，惟機車行說二個人去，一男
    一女，並沒有說黃藝萍有去。又被告於本院審理中卻供：我
    與黃藝萍在ＫＴＶ工作時就認識，我也曾經去他第二份工作
    地點找他，我不知道他為何說不認識我。當天我是接到丙○○電話叫我去當他的保證人，我才去，我到場時，黃藝萍在
    場，他已經簽好本票、切結書。
３、由上被告之依序供述，先則供該車係伊購買，伊不知契約上
    黃藝萍之簽名係何人所簽；又翻供係黃藝萍打電話叫伊去對
    保：復翻供當日係伊與黃藝萍二人去機車行，末改供黃藝萍
    打電話叫伊去擔任保證人，伊到時黃藝萍已簽好本票、切結
    書云云，亦見其畏罪情虛，一再更改供詞，顯難使人相信其
    供詞。
４、0936這支電話是我的，00000000是黃藝萍公司的電話。（原
    審卷107、108頁）。惟經原審查00000000是鄭開良之電話，
    裝機地址台北市○○路5樓，00000000是劉學禮之電話，裝
    機地址，台北縣永和市○○路147巷6弄5號，有中華電信股
    份有銀公司94年1月27日雙服（94）字第Ａ120號函可據。然
    證人黃藝萍亦不諱言見過被告之人，係於87年伊在林森北路
    具斯特ＫＴＶ櫃檯上班，見過他幾次，他去消費，至於名字
    係案發後才知道（見台北地院卷第121頁），是00000000之
    裝機地址亦非在林森北路黃藝萍服務之ＫＴＶ店，故亦見佳
    昌公司機車分期付款申請書上之該支電話（旁載有「上班」
    二字），亦非黃藝萍服務之ＫＴＶ店。
(四)、依上揭證人黃藝萍之證詞，參以證人甲○○所述，再佐以卷
    附之黃藝萍所遺失之「黃藝萍」身分證之影本、臺北縣政府
    警察局三重分局受理刑事案件報案三聯單，並衡諸本件所涉
    之機車及貸款金額均僅二、三萬元之譜，黃藝萍實無甘冒觸
    犯誣告、偽證等法定刑明顯較偽造文書、詐欺等為重之罪名
    之風險，故意攀誣被告之必要。再者，黃藝萍於不詳時、地
    遺失身分證後，已於88年5月3日向臺北縣汐止市戶政事務所
    申請補發，有補領國民身分證申請書影本一件附卷足參，前
    已述及，此一補發時間，顯在被告與佳昌公司以「黃藝萍」
    名義簽訂分期付款附條買賣契約之前，益徵黃藝萍所指係因
    其身分證遺失始遭被告冒用身分憑以購車之情，徵而可信。
    況且，原審將上述之分期付款附條件買賣契約書、切結書、
    空白本票等文件黃藝萍簽名下之「指紋」送請內政部警政署
    刑事警察局鑑定，雖因文件紋線不清，無法比對，有該局94
    年3月4日刑鑑字第094008760號鑑定書附卷可佐，惟嗣後原
    審另於審理時乃改命黃藝萍當庭書寫「黃藝萍」四十枚（見
    板橋地院189頁）附卷據以憑對結果，自「黃」、「萍」二
    字書寫之筆勢、字跡觀察即有明顯不同，亦見上述文件之「
    黃藝萍」確係黃藝萍以外之人所為，參以證人甲○○所述之
    對保程序，足認必定有一不詳身分之成年女子與被告共為上
    述犯行始得遂行，應可確信。
(五)、被告固以當初機車是其買給黃藝萍的，買了沒多久，因渠等
    二人吵架，黃藝萍就將機車返還由其使用，後來其入監執行
    ，所以機車仍由其騎用云云。但查本件機車交付後，除頭期
    款外，並無任何付款，佳昌公司在被告未依約繳付款項三期
    後展開詢訪，已查無被告所在，業經證人甲○○證述屬實，
    依此推算，被告所供取得機車之時間當在89年初，而遍查被
    告之執行紀錄，除在88年11月10日曾因羈押入臺北看守所，
    並於翌日（11日）即具保出所外，嗣後直至90年6月10日始
    另因偽造文書案而有入監執行情形，是被告以入監云云置辯
    ，顯與事實不符，不足據為被告有利事實之認定。至於被告
    於本院再辯，係88年底黃藝萍與伊吵架而分手，始將機車交
    付伊使用，或稱88年11月10日被羈押1日，翌日交保將車交
    伊云云。惟若黃藝萍有親自至車行以其名義買車並貸款，兩
    人因吵架而分手，有關財產理會清算清楚，豈有車輛既係黃
    藝萍之名義買受，而貸款人亦係黃藝萍，則連貸款之第1期
    88年11月15日（契約書所載之最初還款日）都未開始繳納，
    其要負擔全部之貸款，但機車又未給黃藝萍使用，而交付被
    告使用之理。且若真要由被告負擔車款，二人亦會前往佳昌
    公司辦理貸款人名義變更，非如被告所辯，泛泛稱車款即由
    被告繳納云云。再者，被告繼以其服刑完畢返家，發現車牌
    不見，故先借用其父之DIQ-012號車牌懸掛使用云云為詞，
    但依卷附之交通部公路總局臺北區監理所基隆監理站91年8
    月9日違反道路交通管理事件裁決書所載，該TYM-052號輕型
    機車之車牌，於88年10月19日（買車後之第5日）即因駕駛
    人無照駕駛而遭警方扣留，被告既承認機車為其管領使用，
    竟仍假稱前詞，其圖卸之情甚明，且自其貸款取得機車管領
    多時，竟無繳付除頭期款外之任何一期款項，益徵其自始即
    有詐欺取財之主觀犯意。
(六)、綜上，足認被告上開所辯各節，顯係卸責飾詞，殊無可採，
    罪證明確，犯行洵堪認定。
二、核被告行使偽造之分期付款附條件買賣契約書、切結書，係
    犯刑法第216條、第210條之行使偽造私文書罪；而偽造「黃
    藝萍」署押於空白本票，則係犯刑法第217條第1項偽造署押
    罪；又以詐術使佳昌公司之承辦人員陷於錯誤而交付財物之
    犯行，則係犯刑法第339條第1項詐欺取財罪（起訴書原未列
    載刑法第217條第1項之罪，嗣經檢察官於原審94年1月5日審
    理時到庭陳述補充更正）。被告在分期付款附條件買賣契約
    書、切結書上偽造「黃藝萍」署押均係偽造該等私文書之階
    段行為；又其偽造該等私文書後復持以行使，其偽造之低度
    行為為行使之高度行為所吸收，均不另論罪。被告與真實姓
    名年籍不詳之成年女子間，就上開行使偽造私文書（分期付
    款附條件買賣契約書、切結書）之犯行、偽造署押（空白本
    票）、詐欺取財之犯行，具有犯意聯絡及行為分擔，為共同
    正犯。又被告所犯偽造署押、詐欺取財罪、行使偽造私文書
    等罪間，有方法結果之裁判上一罪之牽連關係，依刑法第55
    條之規定，應從較重之行使偽造私文書罪處斷。查被告行為
    後，94年1月7日修正公布之刑法，自95年7月1日施行，修正
    後之刑法刪除第55條關於牽連犯之規定。本件被告所犯上開
    三罪具有牽連犯之關係，依修正前即行為時之規定，應從一
    重之行使偽造私文書罪處斷；依修正後之刑法既已刪除牽連
    犯之規定，則所犯上述各罪應依數罪併罰之規定分論併罰。
    比較新舊法之規定，修正後之規定並非較有利於被告，依刑
    法第2條第1項之規定，應適用行為時之法律，即適用修正前
    刑法第55條牽連犯之規定，從一重之行使偽造私文書罪處斷
    。
三、原判決認被告罪證明確，予以論罪科刑，固非無據。惟查被
    告將「黃藝萍」遺失之身分證侵占入己，所涉刑法第337 條
    侵占遺失物罪，因已罹於追訴權時效。原判決就此部分仍予
    論罪科刑（詳如下述），顯有不當。被告上訴意旨仍執陳詞
    ，辯以其無行使偽造私文書及詐欺取財犯行云云，雖不可採
    ，惟原判決既有上開違誤之處，自屬無可維持，應由本院將
    原判決撤銷改判。爰審酌被告年值青壯，不思正道取財，貪
    慾圖便，犯罪所得2萬餘元及犯罪後之態度不佳，不知悔誤
    等一切情狀，量處如主文第二項所示之刑，並諭知易科罰金
    之折算壹日。又被告行為時之刑法第41條之規定：「犯最重
    本刑為3年以下有期徒刑之刑之罪，而受6月以下有期徒刑或
    拘役之宣告，因身體、教育、職業或家庭之關係，執行顯有
    困難者，得以1元以上3元以下折算日，易科罰金。」，惟該
    條業於90年1月4日經修正，並於同年月10日經總統公布施行
    ，同年月12日生效，依該修正後之刑法第41條第1項規定：
    「犯最重本刑為5年以下有期徒刑之刑之罪，而受6月以下有
    期徒刑或拘役之宣告，因身體、教育、職業或家庭之關係或
    其他正當事由，執行顯有困難者，得以1元以上3元以下折算
    1 日，易科罰金。但確因不執行所宣告之刑，難收矯正之效
    ，或難以維持法秩序者，不在此限。」。再該法條復於95年
    7 月1日修正公布施行，該法條第1項前段則規定：「犯最重
    本刑為5年以下有期徒刑以下之刑之罪，而受6個月以下有期
    徒刑或拘役之宣告者，得以新臺幣1千元、2千元或3千元折
    算一日，易科罰金。」。比較行為時法、中間時法、現行刑
    法之規定，以中間時法（90年1月10日修正公布）較有利於
    被告，依新修正刑法第2條第1項後段之規定，自應適用最有
    利於被告之中間時法（90年1月10日修正公布刑法第41條第1
    項），以定易科罰金之折算標準。如附表所示文件上偽造之
    黃藝萍署押六枚，不問屬於犯人與否，應依刑法第219條之
    規定宣告沒收。再本件供犯罪所用之附條件買賣契約書、切
    結書、空白本票，業經交付佳昌公司，非被告所有，即毋庸
    為沒收之諭知。
四、公訴意旨另認：被告乙○○於民國88年4月21日後之某日，
    在不詳處所拾得黃藝萍（後更名為黃藝萍）所遺失之身分證
    後，竟意圖為自己不法之所有，將該身分證侵占入己。迄至
    88年10月14日始持前開黃藝萍之身分證為前揭之行使偽造私
    文書、詐欺取財犯行，因認被告此部分犯行涉犯有刑法第33
    7條之侵占遺失物罪嫌云云。
(一)、按案件時效已完成者，應諭知免訴之判決，刑事訴訟法第30
    2條第2款定有明文。又行為後法律有變更者，適用行為時之
    法律，但行為後之法律有利於行為人者，適用最有利於行為
    人之法律，為民國95年7月1日修正施行之刑法第2條第1項所
    明定。查修正後刑法第80條第1項第4款，及修正前刑法第80
    條第1項第5款關於追訴權時效期間之規定不同，修正前上開
    條款之追訴權為1年，修正後上開條款之追訴權時效為5年，
    ，表示修正後行為人被追訴之期限較久，自屬對行為人不利
    ，比較結果自以修正前刑法第80條第1項第5款較有利於行為
    人，本件侵占遺失物罪部分，關於追訴權時效，自應適用修
    正前刑法第80條第1項第5款之規定。則關於追訴權時效之停
    止進行，及其期間、計算，亦應一體適用修正前刑法第83條
    之規定。再按追訴權時效，法定刑為罰金刑者因1年間不行
    使而消滅，前項期間自犯罪成立之日起算，修正前刑法第80
    條笫1項第5款定有明文。
(二)、公訴人認被告侵占黃藝萍遺失之身分證之時間係88年4月21
    日至88年10月14日之間某日，而以最不利之時間來計算即88
    年10月14日侵占黃藝萍之身分證，以此為犯罪成立日，則以
    1年追訴權時間計算，被告追訴權時效屆滿日為89年10月14
    日，而本件之偵查開始日為91年7月15日，有偵查卷台北市
    政府警察局文山第二分局刑事案件移送書上檢察長之戳章為
    憑，準此，檢察官就此部分偵查時，追訴權時效業已完成，
    揆諸前揭說明，本件此部分本應為免訴之諭知，惟公訴人認
    此部分與前揭論罪部分有裁判上一罪之牽連犯關係，即毋庸
    另為免訴之諭知。
據上論斷，應依刑事訴訟法第369條第1項、第364條、第299條第
1項前段，刑法第2條第1項後段、第28條、第216條、第210條、
339條第1項、第217條第1項、第219條、修正前刑法第55條、90
年1月10日修正公布刑法第41條第1項，罰金罰鍰提高標準條例第
1條前段、修正前同條例第2條，判決如主文。
本案經檢察官侯千姬到庭執行職務。
中    華    民    國    95    年    9     月    21    日
                  刑事第十四庭  審判長法  官  蘇隆惠
                                      法  官  林瑞斌
                                      法  官  林秀鳳
以上正本證明與原本無異。
如不服本判決，應於收受送達後十日內向本院提出上訴書狀，其
未敘述上訴之理由者並得於提起上訴後十日內向本院補提理由書
（均須按他造當事人之人數附繕本）。
                                      書記官  耿鳳君
中    華    民    國    95    年    9     月    22    日
附錄：本案論罪科刑法條全文
刑法第210條
偽造、變造私文書，足以生損害於公眾或他人者，處五年以下有
期徒刑。
刑法第216條
行使第二百十條至第二百十五條之文書者，依偽造、變造文書或
登載不實事項或使登載不實事項之規定處斷。
中華民國刑法第339條
（普通詐欺罪）
意圖為自己或第三人不法之所有，以詐術使人將本人或第三人之
物交付者
，處 5 年以下有期徒刑、拘役或科或併科 1 千元以下罰金。
以前項方法得財產上不法之利益或使第三人得之者，亦同。
前二項之未遂犯罰之。
附表：
┌───┬─────────────┬─────────┐
│編號  │署押之文件                │署押之內容        │
├───┼─────────────┼─────────┤
│1     │分期付款附條件買賣契約書  │「黃藝萍」之簽名一│
│      │                          │ 枚、指印一枚     │
├───┼─────────────┼─────────┤
│2     │切結書                    │「黃藝萍」之簽名一│
│      │                          │ 枚、指印一枚     │
├───┼─────────────┼─────────┤
│3     │空白本票                  │「黃藝萍」之簽名一│
│      │                          │ 枚、指印一枚     │
└───┴─────────────┴─────────┘


司法院資訊處製作；財團法人民間司法改革基金會備份。
